ACORDAO-COMPLETO-2321916

ACÓRDÃO 156/2019 ATA 1/2019 - PRIMEIRA CÂMARA

VISTOS, relatados e discutidos estes autos de tomada de contas especial instaurada pelo Ministério do Turismo em desfavor de Manoel Rogério Zabeu Miotello, ex-prefeito municipal de Getulina-SP, em razão da impugnação total de despesas do Convênio 206/2009 (Siafi/Siconv 703310) , que tinha por objeto o apoio à realização do evento intitulado “Festa do Peão Boiadeiro de Getulina - SP”;
ACORDAM os Ministros do Tribunal de Contas da União, reunidos em sessão da Primeira Câmara, ante as razões expostas pelo Relator, em:
9.1. considerar revéis Manoel Rogério Zabeu Miotello e a empresa M. Sampaio Promoções Artísticas Ltda. - ME, para todos os efeitos, dando-se prosseguimento ao processo, nos termos do art. 12, § 3º, da Lei 8.443/1992;
9.2. com fundamento nos arts. 1º, inciso I, 16, inciso III, alíneas ‘b’ e ‘c’, e 19, da Lei 8.443/1992, julgar irregulares as contas de Manoel Rogério Zabeu Miotello e da empresa M. Sampaio Promoções Artísticas Ltda. - ME e condená-los ao pagamento do débito discriminado a seguir, atualizado monetariamente e acrescido dos juros de mora devidos, calculado desde a data de ocorrência indicada até sua efetiva quitação, na forma da legislação vigente, fixando o prazo de 15 (quinze) dias, a contar do recebimento da notificação, para que seja comprovado, perante este Tribunal, o recolhimento da quantia ao Tesouro Nacional, nos termos do art. 23, inciso III, alínea “a”, da referida Lei, c/c o art. 214, inciso III, alínea “a”, do Regimento Interno do TCU:
9.2.1. Manoel Rogério Zabeu Miotello, individualmente:
	VALOR ORIGINAL (R$) 
	DATA DA OCORRÊNCIA

	77.265,00
	22/5/2009

9.2.2. Manoel Rogério Zabeu Miotello, em solidariedade com a empresa M. Sampaio Promoções Artísticas Ltda. - ME:
	VALOR ORIGINAL (R$) 
	DATA DA OCORRÊNCIA

	9.090,00
	22/5/2009

9.3. com fundamento no art. 57 da Lei 8.443/1992, aplicar a Manoel Rogério Zabeu Miotello multa no valor de R$ 16.000,00 (dezesseis mil reais) e à empresa M. Sampaio Promoções Artísticas Ltda. - ME multa no valor de R$ 2.000,00 (dois mil reais) , atualizado monetariamente desde a data do presente acórdão até a do efetivo recolhimento, se for pago após o vencimento, na forma da legislação vigente, fixando o prazo de 15 (quinze) dias, a contar do recebimento da notificação, para que seja comprovado, perante este Tribunal, o recolhimento da quantia ao Tesouro Nacional, nos termos do art. 23, inciso III, alínea “a”, da referida Lei, c/c o art. 214, inciso III, alínea “a”, do Regimento Interno do TCU;
9.4. com fundamento no art. 26 da Lei 8.443/1992, autorizar, se requerido, o pagamento da importância devida em até 36 (trinta e seis) parcelas mensais e consecutivas, fixando o prazo de 15 (quinze) dias, a contar do recebimento da notificação, para que seja comprovado, perante este Tribunal, o recolhimento da primeira parcela, e de 30 (trinta) dias, a contar da parcela anterior, para que seja comprovado o recolhimento das demais parcelas, devendo incidir sobre cada valor mensal os devidos acréscimos legais, na forma prevista na legislação vigente, além de alertar que a falta de comprovação do recolhimento de qualquer parcela importará no vencimento antecipado do saldo devedor, nos termos do art. 217 do Regimento Interno do TCU;
9.5. com fundamento no art. 28 da Lei 8.443/1992, autorizar, desde logo, a cobrança judicial das dívidas, caso não atendida a notificação;
9.6. com fundamento no art. 16, § 3º, da Lei 8.443/1992, c/c art. 209, § 7º, do Regimento Interno do TCU, remeter cópia deste acórdão à Procuradoria da República em São Paulo, para adoção das medidas que entender cabíveis;
9.7. dar ciência deste acórdão ao Ministério do Turismo e aos responsáveis.

Tomada de contas especial (TCE) instaurada pelo Ministério do Turismo (MTur) em desfavor de Manoel Rogério Zabeu Miotello, ex-prefeito municipal de Getulina-SP, em razão da impugnação total de despesas do Convênio 206/2009 (Siafi/Siconv 703310), que tinha por objeto o apoio à realização do evento intitulado Festa do Peão Boiadeiro de Getulina - SP.

Primeira Câmara

Município de Getulina - SP.

3. Responsáveis: M. Sampaio Promoções Artísticas Ltda. - ME (09.419.430/0001-17); Manoel Rogerio Zabeu Miotello (XXX.017.898-XX).

13.1. Ministros presentes: Benjamin Zymler (na Presidência), Raimundo Carreiro e Bruno Dantas (Relator).
13.2. Ministro-Substituto convocado: Marcos Bemquerer Costa.

BRUNO DANTAS

Por registrar as principais ocorrências havidas no andamento do processo até o momento, resumindo os fundamentos das peças acostadas aos autos, adoto como relatório, com os ajustes necessários, a instrução da secretaria responsável pela análise da demanda (peça 44) , que contou com a anuência do corpo diretivo da unidade (peças 45-46) :
“INTRODUÇÃO
1. Cuidam os autos de tomada de contas especial instaurada pelo Ministério do Turismo, em desfavor do ex-prefeito municipal de Getulina, Manoel Rogério Zabeu Miotello (XXX.017.898-XX) , titular da gestão municipal no período de 2009 a 2012, em face da não aprovação da Prestação de Contas do Convênio 206/2009 (SIAFI/SICONV 703310/2009) , para execução do projeto ‘Festa do Peão Boiadeiro de Getulina - SP’, entre 14 e 17/5/2009, com recursos do Ministério concedente de R$ 100.000,00, OB 2009OB800562 de 20/5/2009 (peça 1, p. 105) , e contrapartida da Prefeitura convenente de R$ 10.000,00.
HISTÓRICO
2. O Ministério do Turismo realizou verificação in loco do evento, conforme Relatório de Supervisão 1/2009 (peça 1, p. 121-137) , e concluiu pela efetiva execução do objeto do convênio de acordo com o plano de trabalho aprovado, ressalvando apenas alteração de data de evento programado, tendo no entanto reformulado seu parecer quando da análise de prestação de contas, segundo consta dos documentos finais, a Nota Técnica de Reanálise 168/2011 (peça 1, p. 177-183) , e a Nota Técnica de Análise Financeira 88/2012 (peça 1, p. 189-199) , em que decidiu pela reprovação da prestação de contas do convênio e glosa no valor integral das despesas, em face de irregularidades na execução física e financeira do objeto pactuado.
3. As irregularidades inicialmente apuradas foram confirmadas no Relatório de TCE 294/2014 (peça 1, p. 229-237) e no Relatório de Auditoria 1545/2014 (peça 1, p. 257-259) e objeto da citação inicial do responsável, o ex-prefeito municipal de Getulina/SP, Manoel Rogério Zabeu Miotello, através de Ofício (peça 6) , com ciência da notificação ao destinatário (peça 7) , e razão da proposta da equipe técnica da Secex-SP de irregularidade das contas do responsável, que se manteve silente em relação à notificação recebida (peça 8) .
4. Acolhendo parecer do Ministério Público junto ao TCU, que discordou da proposta desta unidade técnica, por entender que não havia elementos de prova indicadores da culpabilidade/reprovabilidade da conduta do responsável e que assim o Tribunal estaria impossibilitado de emitir seu juízo de mérito e obstando o efetivo exercício da ampla defesa e do contraditório por parte do jurisdicionado, o Ministro-Relator Bruno Dantas, em despacho à peça 12, restituiu os autos a esta Secex/SP, que realizou diligência ao Ministério do Turismo para obter cópia integral da prestação de contas e para conceder nova oportunidade de defesa ao responsável, no caso de efetivamente configurado o débito apontado e, assim, sanear os autos.
4.1. Com o objetivo de garantir que, em respeito ao art. 5º, § 1º, inciso III, da IN-TCU 71/2012, a tomada de contas especial fosse instruída com as devidas evidências da relação entre a situação que deu origem ao dano e a conduta ilegal, suficientes para sustentar as avaliações e conclusões do órgão julgador, essenciais à formulação de juízo quanto ao mérito do processo, foi expedido ofício de diligência ao MTur (peça 13) , cuja resposta (peças 15 e 16) serviram de base para prosseguimento da instrução do processo.
5. Analisando as informações recebidas em diligência ao MTur, foi possível eliminar pequena parte das irregularidades antes apontadas, subsistindo as demais, caracterizando ter havido ofensa ao art.25, inciso III, da Lei 8.666/1993, entre outros dispositivos legais, e da jurisprudência desta Corte, através dos Acórdão 96/2008-TCU-Plenário, da relatoria do Ministro Benjamin Zymler, 4299/2014-TCU-2ª Câmara, da relatoria do Ministro Marcos Bemquerer, 5486/2011-TCU-1ª Câmara, da relatoria do Ministro Weder de Oliveira, 3501/2010-TCU-2ª Câmara, da relatoria do Ministro Raimundo Carreiro, 2342/2008-TCU-2ª Câmara, da relatoria do Ministro Benjamin Zymler.
5.1. Foi, então, confirmada a responsabilização do ex-prefeito municipal de Getulina/SP, Manoel Rogério Zabeu Miotello, por ofensa a dispositivos da Lei de Licitações, da Instrução Normativa STN 1/1997, da Portaria Interministerial MP/MF/MCT 127/2008, do termo de convênio 206/2009 (SIAFI/SICONV 703310/2009) e à jurisprudência do TCU, e lhe foram dirigidos novos ofícios de citação, assim como à empresa contratada M. Sampaio Promoções Artísticas Ltda. (peças 21, 22, 29, 34 e 37) .
5.2. O responsável Manoel Rogério Zabeu Miotello comprovadamente teve ciência do teor de sua citação, como demonstra o aviso dos Correios (peça 24) .
5.3. Porém, diante do não recebimento das notificações anteriores pela empresa contratada, como comprovam os avisos dos Correios (peças 23, 30 e 38) , foi realizada também a sua citação por Edital publicado no DOU de 26/6/2017, assim assegurando seu conhecimento do objeto de sua citação (peça 41) . Ressalta-se que, à peça 24, consta aviso de recebimento da citação no endereço do representante legal da empresa, o qual não se manifestou, levando à supracitada comunicação da citação por edital.
6. Examinadas todas as informações e documentos disponíveis e os obtidos em diligência, foi possível determinar as condutas irregulares atribuídas ao responsável Manoel Rogério Zabeu Miotello e constantes da citação, considerado o débito pelo valor original de R$ 90.000,00 (2/5/2009) , descritas abaixo:
a) contratação da empresa M. Sampaio Promoções Artísticas Ltda. por inexigibilidade de licitação, sem comprovação de que a empresa contratada era representante exclusiva dos artistas que teriam se apresentado no evento, em ofensa ao disposto no art. 25, inciso III, da Lei 8.666/1993 e no item 9.5.1 do Acórdão 96/2008-TCU-Plenário, da relatoria do Ministro Benjamin Zymler;
b) ausência de notas fiscais ou recibos emitidos em nome dos artistas e assinados por seus representantes legais, que permitissem o estabelecimento do nexo causal entre as despesas efetuadas com recursos do convênio e o fim a que elas se destinavam, conforme plano de trabalho aprovado, em ofensa ao disposto no art. 63 da Lei 4.320/1964, no art. 93 do Decreto-Lei 200/1967, no art. 30 da Instrução Normativa STN 1/1997, e na jurisprudência deste Tribunal;
c) contratação direta da empresa M. Sampaio Promoções Artísticas Ltda. para prestação de serviços de divulgação do evento e de locação de som e iluminação, por inexigibilidade de licitação, em ofensa ao disposto no art. 2º da Lei 8.666/1993;
d) não comprovação da execução das ações de divulgação do evento na mídia, com inserções nas rádios Regência de Lins e Diário de Marília, por meio da apresentação do spot da mídia utilizada, bem como de relatório de inserção e/ou declaração de veiculação da quantidade especificada no plano de trabalho com o ‘atesto’ da rádio e o ‘de acordo’ do convenente, em ofensa ao disposto na cláusula décima segunda, parágrafo segundo, alíneas ‘d’ e ‘j’, do termo de convênio;
e) não apresentação de justificativa ao órgão concedente para alteração do plano de trabalho aprovado, relativa ao fato de o show artístico programado para o dia 14/5/2009 ter sido transferido para o dia 18/5/2009, em ofensa ao disposto no art. 15 da Instrução Normativa STN 1/1997 e no art. 37 da Portaria Interministerial MP/MF/MCT 127/2008;
f) ausência de declaração do convenente, atestando a gratuidade do evento, ou demonstrando que os recursos obtidos com a venda de ingressos foram devidamente convertidos para a consecução do objeto conveniado, em ofensa ao disposto no item 9.5.2 do Acórdão 96/2008-TCU-Plenário, da relatoria do Ministro Benjamin Zymler, e nas cláusulas terceira, inciso II, alínea ‘dd’, e décima segunda, parágrafo segundo, alínea ‘l’, do termo de convênio;
g) ausência de declaração da autoridade local e do convenente, atestando a realização do evento, inclusive quanto aos objetivos a que se propunha, em ofensa ao disposto na cláusula décima segunda, parágrafos primeiro, alínea ‘b’, e segundo, alínea ‘g’, do termo de convênio;
h) ausência de declaração ou comprovação da exibição de vídeo institucional de promoção do turismo brasileiro durante o evento apoiado pelo Ministério do Turismo, em ofensa ao disposto na cláusula terceira, inciso II, alínea ‘kk’, do termo de convênio;
i) ausência de declaração ou comprovação de que o convenente notificou os partidos políticos, os sindicatos de trabalhadores e as entidades empresariais, com sede no município, no prazo de dois dias úteis, contados do recebimento dos recursos financeiros, em ofensa ao disposto no art. 2º da Lei 9.452/1997 e na cláusula terceira, inciso II, alínea ‘u’, do termo de convênio;
j) ausência de declaração do convenente de guarda dos documentos relacionados ao convênio pelo prazo de dez anos, contados da data em que foi aprovada a prestação de contas, em ofensa ao disposto no art. 3º, § 3º, da Portaria Interministerial MP/MF/MCT 127/2008, e na cláusula terceira, inciso II, alínea ‘e’, do termo de convênio;
k) não encaminhamento de cópia da publicação do extrato do contrato 26/2009, celebrado com a empresa M. Sampaio Promoções Artísticas Ltda., no diário oficial, em ofensa ao disposto no art. 26 da Lei 8.666/1993 e no item 9.5.1.2 do Acórdão 96/2008-TCU-Plenário, da relatoria do Ministro Benjamin Zymler.
7. Da mesma forma concluiu-se que a conduta atribuída à empresa M. Sampaio Promoções Artísticas Ltda., considerado o débito pelo valor original de R$ 10.000,00 (2/5/2009) , foi ter recebido da Prefeitura Municipal de Getulina/SP, no âmbito do contrato 26/2009 celebrado com aquela municipalidade, recursos provenientes do Convênio 206/2009 (SIAFI/SICONV 703310/2009) , sem comprovar a efetiva execução dos serviços de divulgação do evento ‘Festa do Peão de Boiadeiro de Getulina/SP’, por meio de inserções nas rádios Regência de Lins e Diário de Marília, consoante plano de trabalho aprovado, em ofensa ao disposto na cláusula décima segunda, parágrafo segundo, alíneas ‘d’ e ‘j’, do Termo de Convênio, nas cláusulas primeira e oitava do contrato 26/2009, e no art. 16, § 2º, alínea ‘b’, da Lei 8.443/1992.
EXAME TÉCNICO
8. Transcorrido o prazo regimental fixado e mantendo-se inertes o agente responsabilizado e a empresa citada, impõe-se que sejam considerados revéis, para todos os efeitos, dando-se prosseguimento ao processo, nos termos do art. 12, § 3º, da Lei 8.443/1992.
9. Reitera-se que o ônus de comprovar a regularidade da integral aplicação dos recursos públicos compete ao gestor, por meio de documentação idônea, que demonstre, de forma efetiva e inequívoca, os gastos efetuados e o nexo de causalidade entre as despesas realizadas e os recursos federais recebidos, conforme entendimento adotado pelo Tribunal, como se observa nos Acórdão 8/2007-TCU-Primeira Câmara, da relatoria do Ministro Augusto Nardes, 41/2007-TCU-2ª Câmara, da relatoria do Ministro Ubiratan Aguiar, 143/2006-TCU-1ª Câmara, da relatoria do Ministro Marcos Bemquerer, 706/2003-TCU-2ª Câmara, da relatoria do Ministro Guilherme Palmeira, 533/2002-TCU-2ª Câmara, da relatoria do Ministro Lincoln Magalhães da Rocha, e 11/1997-TCU-Plenário, da relatoria do Ministro Iram Saraiva, e encontra fundamento no art. 93 do Decreto-Lei 200/1967, o qual dispõe: ‘Quem quer que utilize dinheiros públicos terá de justificar seu bom e regular emprego na conformidade das leis, regulamentos e normas emanadas das autoridades competentes’.
10. O agente público responsável citado deveria ter demonstrado a boa e regular aplicação dos recursos federais geridos no âmbito do convênio 206/2009 (SIAFI/SICONV 703310/2009) , por meio da apresentação de elementos comprobatórios das despesas efetuadas e de documentos que comprovassem a execução do projeto e o nexo da causalidade exigido, com base em regularidade na contratação direta da empresa M. Sampaio Promoções Artísticas Ltda., com fundamento no art. 25, inciso III, da Lei 8.666/1993, e de modo que ficasse comprovada a execução das ações de divulgação do evento na mídia, além do cumprimento dos demais requisitos estabelecidos no respetivo termo de convênio.
10.1. No entanto, ficou demonstrado que a empresa foi contratada por inexigibilidade de licitação e deixou de comprovar a efetiva execução dos serviços de divulgação do evento ‘Festa do Peão de Boiadeiro de Getulina/SP’, por meio de inserções nas rádios Regência de Lins e Diário de Marília, consoante plano de trabalho aprovado, em ofensa ao disposto na cláusula décima segunda, parágrafo segundo, alíneas ‘d’ e ‘j’, do Termo de Convênio, nas cláusulas primeira e oitava do contrato 26/2009, e também ao disposto no Acórdão 96/2008-TCU-Plenário, da relatoria do Ministro Benjamin Zymler.
11. Assim, a partir dos elementos constantes dos autos, concluiu-se que a responsabilidade deveria ser imputada a Manoel Rogerio Zabeu Miotello, prefeito de Getulina/SP à época da ocorrência dos fatos e gestor do convênio 206/2009 (SIAFI/SICONV 703310/2009) , e à empresa contratada de forma irregular, M. Sampaio Promoções Artísticas Ltda.
12. A ausência de comprovação de que foram efetivamente realizadas as atividades previstas no âmbito do convênio em exame, decorrente de irregularidades na documentação exigida para prestação de contas, configura infração que se enquadra nas alíneas ‘b’ e ‘c’ do inciso III do art. 16 da Lei 8.443/1992.
12.1. Verifica-se que as irregularidades atribuídas ao senhor Manoel Rogerio Zabeu Miotello, mormente aquelas listadas nos itens ‘a’ a ‘f’ do seu ofício de citação não permitem avaliar o adequado uso dos recursos públicos repassados, pois dificultam a verificação do nexo de causalidade entre os recursos repassados e a execução do objeto, mesmo tendo sido evidenciada a realização dos shows. Conforme a jurisprudência desta Corte de Cortas, a mera execução física do objeto ou de parte dele, por si só, não comprova que os recursos foram aplicados corretamente, cabendo ao responsável demonstrar o nexo causal entre os recursos que lhe foram repassados e os documentos de despesas referentes à execução, tais como notas de empenho, recibos, extratos bancários, de forma a confirmar que determinado bem ou serviço foi custeado com os recursos transferidos. Nessa linha de entendimento, citam-se os Acórdão 5486/2011-TCU-Primeira Câmara, da relatoria do Ministro Weder de Oliveira, 3501/2010-TCU-2ª Câmara, da relatoria do Ministro Raimundo Carreiro e 2342/2008-TCU-2ª Câmara, da relatoria do Ministro Benjamin Zymler.
12.2. Ademais, conforme jurisprudência do Tribunal, embora tenha sido demonstrada, por meio de fotografias e material pós-evento (jornais e revista) , a efetiva realização dos shows artísticos no evento, não foi possível estabelecer o nexo causal entre os recursos recebidos e os pagamentos efetuados, em ofensa ao disposto no art. 63 da Lei 4.320/1964, no art. 93 do Decreto-Lei 200/1967, no art. 30 da Instrução Normativa STN 1/1997, e na jurisprudência deste Tribunal, conforme se depreende do voto condutor do Acórdão 4299/2014-TCU-Segunda Câmara, da relatoria do Ministro Marcos Bemquerer, a seguir parcialmente reproduzido:
‘Ademais, como destacado nas análises efetuadas pela Unidade Técnica e pelo MP/TCU, agrava a situação apresentada no Relatório do Tomador de Contas, de incerteza sobre o destino dado aos recursos federais, a ausência, nos autos, de recibos dos cachês supostamente pagos, o desconhecimento dos reais valores de mercado pagos às empresas indicadas para participarem do evento e a contratação por inexigibilidade de licitação em desacordo com o art. 25, inciso III, da Lei 8.666/1993, tendo em vista que as informações constantes do processo indicam que a empresa contratada não era representante exclusiva das bandas ou artistas indicados. (…) 15. Tais elementos demonstram a ocorrência de pagamento à empresa contratada com recursos da conta específica do Convênio […], entretanto, não há como se afirmar que os valores pagos à empresa individual […] foram utilizados na realização do objeto pactuado, tampouco demonstram o nexo de causalidade entre as verbas repassadas e o fim a que elas se destinavam
12.3. De igual modo, o Tribunal tem adotado o entendimento de que a ausência de comprovação física das ações de divulgação do evento enseja a glosa dos recursos repassados para tal fim, cabendo, inclusive, a responsabilização da empresa contratada para prestação dos serviços por terem recebido por um serviço que não restou comprovado. Nesse sentido, citam-se os Acórdão 3262/2015-TCU-Primeira Câmara e 1632/2015-TCU-1ª Câmara, ambos da relatoria do Ministro José Múcio Monteiro, 133/2015-TCU-1ª Câmara, da relatoria do Ministro Bruno Dantas, 10667/2015-TCU-2ª Câmara e 1272/2014-TCU-2ª Câmara, ambos da relatoria da Ministra Ana Arraes e 2414/2014-TCU-2ª Câmara, da relatoria do Ministro José Jorge. A título exemplificativo, destaca-se trecho do voto condutor do Acórdão 133/2015-TCU-Primeira Câmara, da relatoria do Exmo. Sr. Ministro Bruno Dantas:
‘Não foram encaminhados pelo convenente ao Ministério do Turismo filmagens ou fotografias do evento, constando o nome e a logomarca do MTur, o que, por si só, já é motivo de glosa dos recursos do convênio, em razão de ser peça fundamental para a comprovação de realização do objeto conveniado (cláusula Décima Segunda, parágrafo segundo, alíneas ‘e’ e ‘j’ do termo do convênio - peça 7, p. 3) . (…) 
No que se refere à empresa contratada para realizar o evento, não há como a eximir de responsabilidade, uma vez ter recebido por um serviço que não restou comprovado, já que não há evidências que permitam outra conclusão.’
12.4. Nesse sentido, a empresa contratada por inexigibilidade de licitação, M. Sampaio Promoções Artísticas Ltda., foi considerada responsável solidária pelo débito de R$ 10.000,00 referentes a ações de divulgação dos eventos, cuja execução não restou demonstrada. Porém, tendo sido evidenciada a realização dos shows, não foi solidária pelo remanescente do débito, em que pese não ter sido evidenciado o nexo de causalidade entre os recursos recebidos e os shows realizados. Porém, nesse caso, a responsabilidade foi atribuída apenas ao ex-prefeito, haja vista que, comprovada a execução do objeto, a jurisprudência do tribunal caminha no sentido de excluir a responsabilidade da contratada.
13. No tocante à aferição da ocorrência de boa-fé na conduta do agente responsável, conforme determina o § 2º do art. 202 do Regimento Interno/TCU, em se tratando de processo em que o gestor não se manifestou acerca das irregularidades imputadas, não há elementos para que se possa efetivamente reconhecê-la, podendo este Tribunal, desde logo, proferir o julgamento de mérito pela irregularidade das contas, nos termos do art. 202, § 6º, do Regimento Interno/TCU, com imputação de débito e aplicação da multa prevista no art. 57 da Lei 8.443/1992.
CONCLUSÃO
14. Considerando que foram adotadas todas as medidas disponíveis para exame dos documentos da prestação de contas, que foi possível confirmar ter havido irregularidades na condução do projeto, pelas quais os responsáveis identificados foram devida e regularmente citados.
15. E, diante da revelia do responsável Manoel Rogerio Zabeu Miotello, e inexistindo nos autos elementos que permitam concluir pela ocorrência de boa-fé ou de outros excludentes de culpabilidade em sua conduta, assim como da empresa contratada M. Sampaio Promoções Artísticas Ltda., cujo representante devidamente citado tampouco se manifestou, propõe-se que suas contas sejam julgadas irregulares, nos termos do art. 16, inciso III, alíneas ‘b’ e ‘c’, da Lei 8.443/1992, e que os responsáveis sejam condenados solidariamente em débito na proporção proposta, bem como lhes seja aplicada a multa prevista no art. 57 da mesma lei.
PROPOSTA DE ENCAMINHAMENTO
16. Diante do exposto, submetem-se os autos à consideração superior, propondo:
16.1. Considerar revéis o agente responsável Manoel Rogério Zabeu Miotello (XXX.017.898-XX) e a empresa M. Sampaio Promoções Artísticas Ltda. (09.419.430/0001-17) , nos termos do art. 12, § 3º, da Lei 8.443/1992.
16.2. Com fundamento nos arts. 1º, inciso I, 16, inciso III, alíneas ‘b’ e ‘c’, 19, caput, e 23, inciso III, da Lei 8.443/1992, c/c os arts. 1º, inciso I, 209, incisos II e III, 210, caput e § 1º, e 214, inciso III, do Regimento Interno/TCU, julgar irregulares as contas de Manoel Rogério Zabeu Miotello (XXX.017.898-XX) e da empresa M. Sampaio Promoções Artísticas Ltda. (09.419.430/0001-17) , e condená-los solidariamente ao pagamento das respectivas quantias a seguir especificadas, com a fixação do prazo de quinze dias, a contar da notificação, para comprovarem, perante o Tribunal (art. 214, inciso III, alínea ‘a’, do Regimento Interno/TCU) , o recolhimento das dívidas aos cofres do Tesouro Nacional, atualizadas monetariamente e acrescidas dos juros de mora, calculados a partir das datas discriminadas até a data do recolhimento, na forma prevista na legislação em vigor:
16.2.1. Dívida 1: Manoel Rogério Zabeu Miotello, individualmente: 
	Valor original (R$) 
	Data da ocorrência

	90.000,00
	20/5/2009

Valor atualizado até 14/8/2017: R$ 148.194,00 (peça 42) .
16.2.2. Dívida 2: Manoel Rogério Zabeu Miotello, em solidariedade com a empresa M. Sampaio Promoções Artísticas Ltda.: 
	Valor original (R$) 
	Data da ocorrência

	10.000,00
	20/5/2009

Valor atualizado até 14/8/2017: R$ 16.466,00 (peça 43) .
16.2.3. Condutas atribuídas a Manoel Rogério Zabeu Miotello:
a) contratação da empresa M. Sampaio Promoções Artísticas Ltda., por inexigibilidade de licitação, sem comprovação de que a empresa contratada era representante exclusiva dos artistas que teriam se apresentado no evento, em ofensa ao disposto no art. 25, inciso III, da Lei 8.666/1993 e no item 9.5.1 do Acórdão 96/2008-TCU-Plenário, da relatoria do Ministro Benjamin Zymler;
b) ausência de notas fiscais ou recibos emitidos em nome dos artistas e assinados por seus representantes legais, que permitissem o estabelecimento do nexo causal entre as despesas efetuadas com recursos do convênio e o fim a que elas se destinavam, conforme plano de trabalho aprovado, em ofensa ao disposto no art. 63 da Lei 4.320/1964, no art. 93 do Decreto-Lei 200/1967, no art. 30 da Instrução Normativa STN 1/1997, e na jurisprudência deste Tribunal;
c) contratação direta da empresa M. Sampaio Promoções Artísticas Ltda. para prestação de serviços de divulgação do evento e de locação de som e iluminação, por inexigibilidade de licitação, em ofensa ao disposto no art. 2º da Lei 8.666/1993;
d) não comprovação da execução das ações de divulgação do evento na mídia, com inserções nas rádios Regência de Lins e Diário de Marília, por meio da apresentação do spot da mídia utilizada, bem como de relatório de inserção e/ou declaração de veiculação da quantidade especificada no plano de trabalho com o ‘atesto’ da rádio e o ‘de acordo’ do convenente, em ofensa ao disposto na cláusula décima segunda, parágrafo segundo, alíneas ‘d’ e ‘j’, do termo de convênio;
e) não apresentação de justificativa ao órgão concedente para alteração do plano de trabalho aprovado, relativa ao fato de o show artístico programado para o dia 14/5/2009 ter sido transferido para o dia 18/5/2009, em ofensa ao disposto no art. 15 da Instrução Normativa STN 1/1997 e no art. 37 da Portaria Interministerial MP/MF/MCT 127/2008;
f) ausência de declaração do convenente, atestando a gratuidade do evento, ou demonstrando que os recursos obtidos com a venda de ingressos foram devidamente convertidos para a consecução do objeto conveniado, em ofensa ao disposto no item 9.5.2 do Acórdão 96/2008-TCU-Plenário, da relatoria do Ministro Benjamin Zymler, e nas cláusulas terceira, inciso II, alínea ‘dd’, e décima segunda, parágrafo segundo, alínea ‘l’, do termo de convênio;
g) ausência de declaração da autoridade local e do convenente, atestando a realização do evento, inclusive quanto aos objetivos a que se propunha, em ofensa ao disposto na cláusula décima segunda, parágrafos primeiro, alínea ‘b’, e segundo, alínea ‘g’, do termo de convênio;
h) ausência de declaração ou comprovação da exibição de vídeo institucional de promoção do turismo brasileiro durante o evento apoiado pelo Ministério do Turismo, em ofensa ao disposto na cláusula terceira, inciso II, alínea ‘kk’, do termo de convênio;
i) ausência de declaração ou comprovação de que o convenente notificou os partidos políticos, os sindicatos de trabalhadores e as entidades empresariais, com sede no município, no prazo de dois dias úteis, contados do recebimento dos recursos financeiros, em ofensa ao disposto no art. 2º da Lei 9.452/1997 e na cláusula terceira, inciso II, alínea ‘u’, do termo de convênio;
j) ausência de declaração do convenente de guarda dos documentos relacionados ao convênio pelo prazo de dez anos, contados da data em que foi aprovada a prestação de contas, em ofensa ao disposto no art. 3º, § 3º, da Portaria Interministerial MP/MF/MCT 127/2008, e na cláusula terceira, inciso II, alínea ‘e’, do termo de convênio;
k) não encaminhamento de cópia da publicação do extrato do contrato 26/2009, celebrado com a empresa M. Sampaio Promoções Artísticas Ltda, no diário oficial, em ofensa ao disposto no art. 26 da Lei 8.666/1993 e no item 9.5.1.2 do Acórdão 96/2008-TCU-Plenário, da relatoria do Ministro Benjamin Zymler.
16.2.4. Conduta atribuída à empresa M. Sampaio Promoções Artísticas Ltda.: ter recebido da Prefeitura Municipal de Getulina/SP, no âmbito do contrato 26/2009 celebrado com aquela municipalidade, recursos provenientes do Convênio 206/2009 (SIAFI/SICONV 703310/2009) , sem comprovar a efetiva execução dos serviços de divulgação do evento ‘Festa do Peão de Boiadeiro de Getulina/SP’, por meio de inserções nas rádios Regência de Lins e Diário de Marília, consoante plano de trabalho aprovado, em ofensa ao disposto na cláusula décima segunda, parágrafo segundo, alíneas ‘d’ e ‘j’, do Termo de Convênio, nas cláusulas primeira e oitava do contrato 26/2009, e no art. 16, § 2º, alínea ‘b’, da Lei 8.443/1992.
16.3. Aplicar ao responsável Manoel Rogério Zabeu Miotello (XXX.017.898-XX) e à empresa M. Sampaio Promoções Artísticas Ltda. (09.419.430/0001-17) a multa prevista no art. 57 da Lei 8.443/1992, c/c o art. 267 do Regimento Interno/TCU, com a fixação do prazo de quinze dias, a contar da notificação, para comprovarem, perante o Tribunal (art. 214, inciso III, alínea ‘a’, do Regimento Interno/TCU) , o recolhimento da dívida aos cofres do Tesouro Nacional, atualizada monetariamente desde a data do acórdão que vier a ser proferido até a do efetivo recolhimento, se for paga após o vencimento, na forma da legislação em vigor.
16.4. Autorizar, desde logo, nos termos do art. 28, inciso II, da Lei 8.443/1992, a cobrança judicial das dívidas caso não atendidas às notificações.
16.5. Autorizar, caso requerido e se o processo não tiver sido remetido para cobrança judicial, o parcelamento das dívidas em até 36 (trinta e seis) parcelas mensais e consecutivas, nos termos do art. 26 da Lei 8.443/1992 c/c o art. 217 do RI/TCU, fixando-se o vencimento da primeira parcela em 15 dias, a contar do recebimento da notificação, e os das demais a cada 30 dias, devendo incidir sobre cada valor mensal os correspondentes acréscimos legais, na forma prevista na legislação em vigor, bem como esclarecer ao responsável que, em caso de parcelamento da dívida, a falta de pagamento de qualquer parcela importará no vencimento antecipado do saldo devedor (art. 217, § 2º, do RI/TCU) .
16.6. Alertar os responsáveis de que a falta de comprovação do recolhimento de qualquer parcela importará o vencimento antecipado do saldo devedor, nos termos do art. 217, § 2º, do Regimento Interno/TCU.
16.7. Encaminhar cópia da deliberação que vier a ser proferida, bem como do relatório e do voto que a fundamentarem, à Procuradoria da República no Estado de São Paulo, nos termos do § 3º do art. 16 da Lei 8.443/1992, c/c o § 7º do art. 209 do Regimento Interno/TCU, para adoção das medidas que entender cabíveis.
16.8. Remeter cópia da deliberação que vier a ser proferida, bem como do relatório e do voto que a fundamentarem, aos responsáveis e ao Ministério do Turismo.”
2.	O Ministério Público junto ao TCU, na pessoa da Procuradora-Geral Cristina Machado da Costa e Silva, se manifestou nos seguintes termos (peça 47) :
“Acolhida a preliminar suscitada por este Parquet nos autos, foram obtidos os documentos integrais da prestação de contas apresentada pelo Senhor Manoel Rogério Zabeu Miotello a respeito da aplicação dos recursos públicos do Convênio 206/2009 (Siconv 703310) , firmado entre o Ministério do Turismo e o Município de Getulina/SP para a realização da ‘30.ª Festa do Peão Boiadeiro de Getulina/SP’, no período de 14 a 17/5/2009 (peças 11, 12 e 16) .
2. No reexame da matéria, a Unidade Técnica considera que subsiste o débito no valor total dos recursos federais repassados no convênio (R$ 100.000,00) , cuja responsabilidade de ressarcimento recai sobre o ex-Prefeito Municipal Manoel Rogério Zabeu Miotello, tanto individualmente pela importância de R$ 90.000,00 (correspondente às apresentações artísticas no evento) quanto, em solidariedade com a empresa M. Sampaio Promoções Artísticas Ltda., pela parcela de R$ 10.000,00 (referente às ações de divulgação do evento) .
3. Refeitas as citações nos autos e registrada a revelia dos responsáveis, a proposta de mérito da Unidade Técnica consiste em julgar irregulares as respectivas contas com fundamento no art. 16, inciso III, alíneas ‘b’ e ‘c’, da Lei 8.443/92, seguindo-se condenação ao ressarcimento do débito e aplicação da multa prevista no art. 57 da referida lei (peças 44/46) .
4. Inicialmente, consta dos autos que, por meio de vistoria realizada pelo órgão concedente no local contemporaneamente ao evento, foi atestada a efetiva realização das ações previstas no convênio (apresentação de artistas e serviços de infraestrutura) , tendo sido relatada também a alteração da data de uma das apresentações musicais (do início para o término do evento) .
5. Nesse cenário, nas fases interna e externa do processo, o motivo preponderante da glosa integral das despesas do convênio reside no suposto descumprimento dos requisitos do procedimento de inexigibilidade da licitação para a contratação dos artistas por meio de empresas representantes, com enfoque na falta dos contratos de exclusividade ou na insuficiência das cartas de exclusividade apresentadas. Além disso, a título de descumprimento do nexo de causalidade entre receitas e despesas, foi considerada a falta de apresentação de documentos (notas fiscais e recibos) sobre a transferência aos artistas dos pagamentos recebidos pela empresa que os representa.
6. À época dos últimos exames realizados pela Unidade Técnica acerca dos contratos de exclusividade (agosto de 2017) , pouco tempo havia decorrido da deliberação proferida pelo Tribunal em sede de consulta do Ministério do Turismo, autuada no TC-Processo 022.552/2016-2. Como se sabe, na sessão de 5/7/2017, o Tribunal deliberou nos termos do Acórdão 1435/2017-TCU-Plenário, por uniformizar a disciplina sobre a matéria basicamente no sentido de que as situações de ausência ou de falha nos contratos de exclusividade, ou nas cartas de exclusividade, podem não ensejar, por si sós, o julgamento de irregularidade das contas ou a condenação em débito de responsável, a depender das circunstâncias do caso concreto.
7. Assim, para a etapa executiva dos convênios e nas situações em que se comprova a execução do evento previsto e o nexo de causalidade das receitas, despesas e prestador dos serviços, esta representante do Parquet, com arrimo na novel deliberação e a título de uniformidade de tratamento para com os agentes jurisdicionados ao TCU, tem considerado como ressalva nas contas a ausência de apresentação dos contratos de exclusividade. Regra geral, o próprio instrumento do convênio já define a priori os grupos musicais que se apresentarão nos eventos previstos, de forma que as exigências do procedimento de inexigibilidade de licitação se afigurariam mais como uma condição de eficácia ou de confirmação dos termos do convênio do que propriamente de uma escolha dos artistas ou competitividade de mercado.
8. Por sua vez, os contratos para a apresentação dos artistas são, em regra, firmados pelas empresas por eles representadas, motivo por que os pagamentos das despesas são a elas (empresas) destinados pelo contratante, seguidos da emissão de notas fiscais e recibos pelas empresas contratadas. A exigência de comprovação da transferência dos valores aos artistas é cabível se houver previsão contratual nesse sentido ou nos casos de indícios ou evidências de fraude ou falsidade na representação, de irregularidade nos valores dos cachês (eventual superfaturamento nos cachês) ou de outra circunstância de relevo na fase de contratação ou de liquidação das despesas.
9. Nessa perspectiva, no exame específico da ocorrência ou não do débito na execução das ações do convênio, não subsiste a ausência de nexo de causalidade entre as receitas do convênio e as despesas relacionadas com as apresentações musicais (R$ 90.000,00) . De fato, resta atendida a regularidade dos documentos comprobatórios da liquidação das despesas contidos na prestação de contas, em virtude da compatibilidade entre o resultado do procedimento de inexigibilidade de licitação para a apresentação artística e serviços de infraestrutura, a respectiva contratação firmada com a empresa M. Sampaio Promoções Artísticas Ltda. (representante das bandas musicais por meio de cartas de exclusividade; Contrato 026/2009) , a nota de empenho municipal, os valores e datas da nota fiscal emitida pela referida beneficiária dos pagamentos, na qual também estão discriminadas as bandas musicais, e a movimentação financeira nos extratos bancários (peça 16, pp. 28/55) .
10. Assim, uma vez confirmada a execução física do evento, aferida a regularidade dos documentos comprobatórios da liquidação das despesas e, também, inexistente previsão contratual para comprovação da transferência de pagamento aos artistas ou ausente algum indício de sobrepreço ou superfaturamento nos cachês, resulta legítimo impugnar apenas a despesa relativa à falta de documentação comprobatória da divulgação do evento, no valor de R$ 10.000,00. Aplicando-se a proporcionalidade entre os recursos federais (91%) e a contrapartida (9%) no convênio, o débito aos cofres federais passa a ser de R$ 9.100,00 (= R$ 10.000,00 x 0,91 = R$ 9.100,00) , à data de 27/5/2009 (pagamento da despesa, conforme peça 16, p. 55) .
11. O débito parcial remanescente (R$ 9.100,00) se fundamenta na ausência de comprovação da execução física de parte dos serviços previstos (divulgação do evento) na fase interna das apurações e também perante o TCU (ônus do gestor público em ambas as instâncias) , mas não propriamente na comprovada inexecução de tais serviços (também não indicada pela fiscalização local realizada ou por outro meio de prova sobre a falta de prestação dos serviços) nem na ausência de nexo de causalidade entre receitas e despesas do convênio. Por esses motivos e, também, por não caber ao Tribunal aplicar penalidade de multa a terceiros privados em caso de ausência de solidariedade ao pagamento de débito, a medida processual adequada consiste em excluir da relação jurídica a empresa M. Sampaio Promoções Artísticas Ltda.
12. A título de precedentes do Tribunal, inclusive em processos sobre convênios do Ministério do Turismo acerca da inviabilidade de atribuir solidariedade a terceiros privados para ressarcimento de débito em que não há comprovação da inexecução dos serviços por eles contratados, isto é, o ônus da prova não recai ordinariamente sobre empresas contratadas pelo ente público, mencionam-se entendimentos transcritos a seguir, os quais elucidam a contento a matéria:
‘O terceiro que recebe pagamento da Administração pela prestação de serviços ou fornecimento de bens não tem o dever de prestar contas dos valores recebidos, pois não é, nessa condição, gestor de recursos ou bens públicos. Cabe ao TCU o ônus de provar que o terceiro beneficiário do pagamento concorreu de alguma forma para o cometimento do dano apurado. Os responsáveis por demonstrar a regularidade das despesas são os gestores que autorizaram os pagamentos inquinados.’ (Acórdão 5344/2014-1.ª Câmara, Tomada de Contas Especial, Relator Ministro Benjamin Zymler - Boletim de Jurisprudência 56/2014) 
‘28. Quanto à empresa MR Promoções e Eventos, penso que não se deve imputar à sociedade empresária responsabilidade pelo débito apurado nestes autos, porque a obrigação de comprovar a aplicação de recursos públicos no objeto pactuado é do administrador público, haja vista o ônus decorrente das normas mencionadas no item 25 supra de comprovar o correto emprego das verbas federais percebidas, mediante a apresentação de documentos que atestem, de modo claro, os gastos e o correspondente liame de causalidade entre as despesas efetuadas e os recursos recebidos.
29. Como bem assentou a unidade técnica, ‘não havendo previsão contratual de que a empresa deveria entregar à Prefeitura de Palmeirina as notas fiscais e recibos dos pagamentos efetuados às bandas e não havendo mais a obrigação legal de a empresa guardar os documentos fiscais após cinco anos do fato, concluiu-se que seu direito de defesa resta prejudicado’.’ (voto no Acórdão 10.047/2015-2.ª Câmara, Tomada de Contas Especial, Relator Ministro Marcos Bemquerer Costa) 
‘A presunção de inexecução do objeto do convênio, no caso de não comprovação, é dirigida ao gestor, a quem compete demonstrar a boa e regular aplicação dos recursos, e não ao particular contratado. A obrigação do contratado de comprovar a prestação dos serviços como condição para receber o pagamento devido, nos termos da Lei 4.320/1964, dá-se perante a administração contratante, e não por exigência do órgão de controle, que, para condenar terceiro solidário, deve atestar que o serviço deixou de ser realizado.’ (Acórdão 6948/2017-2.ª Câmara, Tomada de Contas Especial, Ministro José Múcio Monteiro, Enunciado da Jurisprudência Selecionada) 
13. Por fim, a despeito da ressalva nas contas no tocante à inexigibilidade de licitação para a apresentação dos artistas, subsiste a irregularidade referente à contratação, em conjunto com aqueles serviços, dos itens de infraestrutura (sonorização, iluminação, divulgação e mídia) , inclusive sem a devida comprovação da exclusividade do fornecedor. É uniforme a jurisprudência do Tribunal, a exemplo dos Acórdão 158/2015-TCU-Plenário e 6504/2017-2.ª Câmara, sobre a obrigatoriedade do uso do pregão, preferencialmente na forma eletrônica, para as licitações de aquisição de bens e serviços comuns, nos termos do art. 4.º do Decreto 5450/2005.
14. Diante do exposto, esta representante do Ministério Público manifesta-se, em divergência parcial da proposta da Unidade Técnica (peças 44/46) , por que sejam adotadas as seguintes medidas:
a) com fundamento no art. 16, inciso III, alíneas ‘b’ e ‘c’, da Lei 8.443/92, julgar irregulares as contas de Manoel Rogério Zabeu Miotello e condená-lo ao pagamento do débito ao Tesouro Nacional no valor de R$ 9.100,00, acrescido de atualização monetária e juros de mora a contar de 27/5/2009, na forma da legislação em vigor, e, ainda, aplicando-se-lhe a multa prevista no art. 57 da referida lei; e
b) excluir da relação jurídica processual a empresa M. Sampaio Promoções Artísticas Ltda.”
É o relatório.

não há.

Procuradora-Geral Cristina Machado da Costa e Silva.

TOMADA DE CONTAS ESPECIAL. CONVÊNIO. MINISTÉRIO DO TURISMO. REALIZAÇÃO DE EVENTO. IMPUGNAÇÃO DAS DESPESAS. CITAÇÃO. REVELIA. AUSÊNCIA DE NEXO CAUSAL ENTRE OS RECURSOS FEDERAIS E AS DESPESAS. IRREGULARIDADE DAS CONTAS. DÉBITO. MULTA.

TOMADA DE CONTAS ESPECIAL (TCE)

Secretaria de Controle Externo no Estado de São Paulo (SECEX-SP).

Trata-se de tomada de contas especial (TCE) instaurada pelo Ministério do Turismo (MTur) em desfavor de Manoel Rogério Zabeu Miotello, ex-prefeito municipal de Getulina-SP, em razão da impugnação total de despesas do Convênio 206/2009 (Siafi/Siconv 703310) , que tinha por objeto o apoio à realização do evento intitulado “Festa do Peão Boiadeiro de Getulina - SP”.
O convênio foi firmado no valor de R$ 110.000,00, sendo R$ 100.000,00 à conta do órgão concedente e R$ 10.000,00 referentes à contrapartida da entidade convenente. Os recursos federais foram creditados na conta específica do convênio em 22/5/2009 (peça 16, p. 55) .
Na fase interna da TCE, o órgão concedente concluiu pela impugnação total de despesas, devido à irregularidade na execução física e financeira, conforme consignado nas notas técnicas 168/2011 e 888/2012 e no relatório de TCE 294/2014.
No âmbito do TCU, além do ex-prefeito, foi promovida a citação solidária da empresa M. Sampaio Promoções Artísticas Ltda., contratada para execução dos serviços de divulgação do evento. Embora regularmente citados, o prazo regimental transcorreu sem que fossem apresentadas alegações de defesa ou efetuado o recolhimento do débito. Dessa forma, devem ser considerados revéis, dando-se prosseguimento ao processo, conforme estabelece o art. 12, § 3º, da Lei 8.443/1992.
Em sua análise de mérito, a unidade instrutora propôs julgar irregulares as contas dos responsáveis, com a imputação de débito e a aplicação da multa prevista no art. 57 da Lei 8.443/1992. O Ministério Público junto ao TCU, por sua vez, dissentiu quanto ao valor do débito, por entender que as despesas oriundas da contratação irregular dos artistas não ensejariam a glosa. Propôs, também, excluir da relação jurídica processual a empresa M. Sampaio Promoções Artísticas Ltda.
Corroboro, na essência, as análises empreendidas pela unidade instrutora, razão pela qual incorporo os fundamentos apresentados às minhas razões de decidir, com os ajustes a seguir.
O plano de trabalho para a realização do evento previu execução dos seguintes serviços (peça 1, p. 15-25) :
2.1. Divulgação do evento: R$ 11.000,00;
2.2. Sistema de som e iluminação: R$ 14.000,00;
2.3. Apresentação de shows artísticos por Milionário e José Rico” (R$ 50.000,00) , “Fred & Pedrito” (R$ 13.000,00) , “Tato & Nando” (R$ 11.000,00) , e “Leandro & Fernando” (R$ 11.000,00) : valor de R$ 85.000,00.
Quanto à comprovação da efetiva execução dos serviços de divulgação do evento, convergem os pareceres da unidade instrutora e do Ministério público, no sentido da irregularidade, imputando-se débito de R$ 10.000,00. Tal valor é inferior ao constante dos autos, conforme acima detalhado. Como a citação foi realizada nesse importe (peças 21 e 29) , sendo a diferença apenas R$ 1.000,00, entendo inoportuno o reinício da instrução e da citação, pela baixa materialidade dos valores envolvidos. Razão pela qual, endosso os pareceres anteriores.
Em relação às despesas com som e iluminação, entendo que, de igual modo, não houve comprovação do nexo causalidade. Aliás, foi carreada aos autos uma nota fiscal global (peça 16, p. 54) , que sequer indica corretamente o objeto de contratação. Deixo, contudo, de analisá-las, porquanto não foi objeto de citação.
Por sua vez, no tocante à contratação dos artistas, acompanho as análises empreendidas pela unidade instrutora, sem prejuízo das considerações a seguir.
Os contornos jurídicos a respeito da não apresentação de contratos de exclusividade de artistas contratados com inexigibilidade no âmbito dos convênios firmados com o Ministério do Turismo foram, durante longo tempo, objeto de oscilação na jurisprudência desta Casa. Por causa disso, ao apreciar consulta formulada a esta Corte pelo MTur, foi prolatado o Acórdão 1435/2017-TCU-Plenário, com o seguinte teor:
“9.2.1. a apresentação apenas de autorização/atesto/carta de exclusividade que confere exclusividade ao empresário do artista somente para o (s) dia (s) correspondente (s) à apresentação deste, sendo ainda restrita à localidade do evento, não atende aos pressupostos do art. 25, inciso III, da Lei 8.666/1993, representando impropriedade na execução do convênio;
9.2.2. do mesmo modo, contrariam o sobredito dispositivo legal as situações de contrato de exclusividade – entre o artista/banda e o empresário – apresentado sem registro em cartório, bem como de não apresentação, pelo convenente, do próprio contrato de exclusividade;
9.2.3. tais situações, no entanto, podem não ensejar, por si sós, o julgamento pela irregularidade das contas tampouco a condenação em débito do (s) responsável (is) , a partir das circunstâncias inerentes a cada caso concreto, uma vez que a existência de dano aos cofres públicos, a ser comprovada mediante instauração da devida tomada de contas especial, tende a se evidenciar em cada caso, entre outras questões, quando:
9.2.3.1. houver indícios de inexecução do evento objeto do convênio; ou
9.2.3.2. não for possível comprovar o nexo de causalidade, ou seja, que os pagamentos tenham sido recebidos pelo artista ou por seu representante devidamente habilitado, seja detentor de contrato de exclusividade, portador de instrumento de procuração ou carta de exclusividade, devidamente registrados em cartório.”
Com isso, a apresentação de documento que confere exclusividade ao empresário do artista somente para o dia e localidade do evento (geralmente chamado de autorização/atesto/carta de exclusividade, mas não de contrato de exclusividade) não atende aos pressupostos estabelecidos no inciso III do art. 25 da Lei de Licitações e Contratos para contratação direta por inexigilidade.
Assim, a resposta à consulta concluiu que o documento em questão representa grave impropriedade na execução convenial (item 9.2.1) , ainda que, por si só, não dê ensejo à condenação em débito, cabendo, para isso, apurar a efetiva realização da apresentação contratada (item 9.2.3.1) e, mais importante, o nexo de causalidade entre os recursos federais repassados ao convênio e o seu concreto recebimento pelo artista ou por seu representante devidamente habilitado (item 9.2.3.2) .
Ou seja, vale reforçar e repisar que, para comprovação do nexo causal, o Acórdão 1435/2017-TCU-Plenário admite a apresentação de recibos ou outros documentos que comprovem que os recursos conveniais foram efetivamente percebidos pelo artista ou por seu representante exclusivo.
A meu ver, é necessário que esses elementos comprobatórios estejam devidamente evidenciados nos autos, e, conforme norteia o decisum, a suficiência da documentação deve ser examinada em cada caso concreto, visto que soluções definitivas, em abstrato, não têm dado conta da miríade de possibilidades com que este Tribunal tem se deparado.
Essa é a linha, sobretudo no tocante à necessidade de demonstração do nexo de causalidade entre os recursos do convênio e o recebimento pelo artista ou seu representante, bem como ao reconhecimento de que devem ser examinadas as circunstâncias inerentes a cada caso concreto, que venho adotando nos processos de minha relatoria (Acórdãos 2166/2018, 2165/2018, 2164/2018, 1983/2018, 5832/2018, 5833/2018, 5838/2018, 5839/2018, 5840/2018 e 5842/2018, todos da 1ª Câmara) .
No caso em questão, não houve comprovação do efetivo pagamento aos artistas, em virtude da ausência de comprovantes assinados pelos próprios artistas ou por seus representantes legais identificados por meio de contrato social, contrato de exclusividade, instrumento de procuração ou declaração/carta de exclusividade, devidamente registrados em cartório (Acórdão 1435/2017-TCU-Plenário) .
Diante desses aspectos e na linha do mencionado precedente, concluo não ser possível verificar a que título, fim e condições os artistas se dispuseram a executar os shows, restando completamente inviável a verificação do nexo de causalidade entre os recursos transferidos e a prestação do serviço artístico.
Ademais, considerando ser do gestor o dever de prestar contas, ao conscientemente descumprir o termo de convênio e adotar procedimento incompatível com o ajustado, caberia a ele, instado a se defender, apresentar todos os documentos capazes de elidir as irregularidades pelas quais fora citado, o que não ocorreu.
Divirjo, contudo, quando ao valor do débito. Isso porque consta dos autos que o valor das despesas com a apresentação de shows artísticos corresponde, no total, a R$ 85.000,00, e não a R$ 90.000,00, como proposto pela unidade instrutora.
Quanto à empresa contratada, M. Sampaio Promoções Artísticas Ltda., embora também seja responsável pelas irregularidades na contratação dos artistas, observo que citação por edital não previu tal ocorrência (peça 40) . Deste modo, considerando que a solidariedade no débito constitui benefício do credor, a falha na citação não obsta o regular prosseguimento do feito no TCU.
No mais, restou claro que a contratada favoreceu-se de tais recursos e, consequentemente, contribuiu para a consumação do débito apurado nas presentes contas, devendo por ele responder solidariamente, na medida de sua participação. Entendimento semelhante adotei nos Acórdãos 8.521/2017 e 2.160/2018, ambos da 1ª Câmara, de minha relatoria.
Quanto ao débito, como não abrange todo o valor do convênio, entendo ser apropriado aplicar a proporcionalidade adotada no ajuste (90,9% concedente e 9,1% convenente) , na forma constante do acórdão que ora submeto ao Colegiado (nessa linha, Acórdão 2166/2018-TCU-Primeira Câmara, dentre vários outros) .
Por fim, diante da não apresentação de defesa e da ausência de indícios de que o responsável tenha agido de maneira diligente ou adotado quaisquer medidas para resguardar o erário, reputo não ser possível reconhecer sua boa-fé, o que autoriza o imediato julgamento definitivo de mérito de suas contas, nos termos do art. 202, § 6º, do Regimento Interno do TCU.
Nesse cenário, exsurge o dever de julgar irregulares as contas dos responsáveis, imputando-lhes débito e aplicando-lhes multa, com amparo nos arts. 19 e 57 da Lei Orgânica do TCU.
	Ante o exposto, voto por que o Tribunal adote o Acórdão que ora submeto à deliberação deste Colegiado.
TCU, Sala das Sessões Ministro Luciano Brandão Alves de Souza, em 29 de janeiro de 2019.
Ministro BRUNO DANTAS
Relator